【裁判字號】    98,再,29
【裁判日期】    981112
【裁判案由】    綜合所得稅
【裁判全文】
臺中高等行政法院判決
                                        98年度再字第29號
                                     98年11月5日辯論終結
再審原告    甲○○○
訴訟代理人  郭雨嵐  律師
複代理人    林翰緯  律師
再審被告    財政部臺灣省中區國稅局
代  表  人  乙○○
訴訟代理人  丁○○
訴訟代理人  丙○○
上列當事人間因綜合所得稅事件，再審原告不服本院96年度訴字
第38號判決及最高行政法院98年度判字第680號判決，提起再審
之訴，本院判決如下︰
    主  文
再審之訴駁回。
再審訴訟費用由再審原告負擔。
    事實及理由
一、事實概要：緣再審原告民國（下同）92年度綜合所得稅結算
    申報，列報土地捐贈扣除額新台幣（下同）97,159,339元，
    經再審被告所屬民權稽徵所以其中73,883,288元並非捐贈其
    自有財產，而係以受託人身分將信託登記取得之信託財產捐
    贈澎湖縣望安鄉公所（以下簡稱望安鄉公所），乃否准認列
    ，核定其捐贈扣除額23,276,051元，綜合所得總額97,720,0
    80元，綜合所得淨額73,086,585元，補徵應納稅額28,078,5
    96元，並處罰鍰27,696,000元。再審原告不服，申經復查未
    獲變更，提起訴願遞遭駁回，遂提起行政訴訟。嗣經本院96
    年度訴字第38號判決駁回，再審原告不服，提起上訴，經最
    高行政法院以98年度判字第680號判決駁回確定。再審原告
    以本院96年度訴字第38號判決及最高行政法院98年度判字第
    680號判決有行政訴訟法第273條第1項第14款再審事由，而
    提起本件再審之訴。
二、本件再審原告主張：
    (一)再審原告依行政訴訟法第273條第1項第14款規定，提起再
      審之訴，於法並無不合：
      1.按行政訴訟法第273條第1項規定及最高行政法院93年度
        判字第42號判決意旨，行政訴訟法第273條第1項但書「
        當事人已上訴主張其事由」須以法院已有審酌為前提，
        否則會導致與同條第1項第14款互相矛盾。
      2.又按高雄高等行政法院96年再字第48號判決亦曾適用上
        開行政訴訟法第273條第1項第14款規定，而對該案件之
        「前訴訟程序」（亦即「最高行政法院」之確定判決）
        所提出證據是否有「漏未審酌」情形加以判斷。由此可
        知，所謂「前程序」非以「高等行政法院」為限，亦包
        括「最高行政法院」在內。故以本案而論，原告據以提
        起再審之二則證據係於「最高行政法院」審理時提出，
        與行政訴訟法第273條第1項第14款所定再審要件相符。
      3.經查，再審原告於上訴時，曾提出「台灣桃園地方法院
        檢察署檢察官移送併辦意旨書」（以下簡稱併辦意旨）
        及「洪炳輝有罪判決書」（以下簡稱刑事判決）等重要
        證物，然最高行政法院98年度判字第680號原確定判決
        關於「再審原告就列報系爭贈與額有否過失」乙節，僅
        以寥寥數語帶過，未具體說明何以斟酌該等證物後應認
        再審原告有過失，亦未於理由中說明該二則證物是否為
        不必要之證據，或不能為再審原告之利益採用，前程序
        法院就該等對再審原告有利之重要證物，顯然漏未斟酌
        。再審被告主張再審原告曾於上訴審主張上開證物，依
        法不得以此為由提起再審云云，顯與原確定判決內容不
        符，而不可採。
      4.由原確定判決書內容觀之，原確定判決就洪炳輝個人之
        犯罪行為，對再審原告於本件過失責任之判斷有何關連
        或影響，確實隻字未提，顯見原確定判決關於再審原告
        就此部分所提出之證據，有漏未審酌之情事甚明。關於
        此部分，再審原告於再審起訴書中亦已敘明，再審被告
        仍聲稱上開證據業於再審原告於上訴時所主張，並已經
        最高行政法院審酌云云，甚而憑空捏造此部分主張已為
        再審原告所承認，顯有重大誤會，亦有誤導鈞院之嫌。
    (二)再審原告並無過失，縱有過失亦甚輕微：
      1.按民法第106條規定，代理人為本人與自己之法律行為
        ，於私法上並非法所不許。經查，洪炳輝於購地捐稅之
        過程中，雖同時身兼出賣人與辦理不動產所有權移轉之
        買方物權行為代理人二職於一身，惟後者既出於再審原
        告配偶所同意者，依上開民法規定自屬合法有效，何來
        推認「顯有過失」之有？另就「信託」部分，洪代書自
        始未經本人（再審原告之配偶）許諾，再審原告之配偶
        於本件爭議事發前亦完全不知情，此由原確應判決已認
        定：「證人洪炳輝‧‧‧證述原告並無指示其以信託方
        式過戶」可資佐證。而洪炳輝未依約進行土地買賣，再
        審原告之配偶雖依契約規定對洪炳輝有違約責任之求償
        權，惟此係原告配偶私法上之權利，是否行使該等契約
        權利，再審原告配偶本可自由決定，尚不得據以為判定
        再審原告及其配偶有應注意而未注意過失之理由。否則
        ，豈非謂因他人犯罪行為而受害之人，如未依法向加害
        者求償，即對加害者之犯罪行為有過失？顯非合理。故
        再審原告及其配偶就洪炳輝之行為是否有過失，應本於
        本件個案之具體事實及證據判斷，而非以再審原告及其
        配偶是否與洪炳輝有私法爭議、是否循私法途徑解決為
        斷，合先敘明。
      2.本件依再審原告及其配偶處理捐贈土地之過程，明顯可
        知再審原告及其配偶於辦理系爭土地之買賣、捐贈、及
        所得稅之申報並無過失，蓋「過失」的構成應包括對結
        果發生的「可預見性」及「可避免性」兩個層面，如非
        應注意而未注意者，則無過失可言。本件係因洪炳輝個
        人之犯罪行為，致再審原告申報之扣除額遭被告剔除。
        姑不論再審被告剔除該等扣除額之法律見解是否正確（
        再審原告就法律爭點已另案繫屬於最高行政法院），純
        就本件應否令再審原告負過失責任乙節，觀乎再審原告
        配偶於前一個年度（即民國91年）便曾向洪炳輝代書購
        買公設用地並委其辦理過戶捐贈等事宜，過程皆至為順
        利，雙方已由此建立信賴關係，核屬人之常情，嗣於本
        案履約過程，再審原告不僅收到洪代書所透過仲介者陳
        慶榮所傳真之土地所有權狀，隨後更收到洪代書所交付
        政府機關核發之公文（即前述望安鄉公所函、再審被告
        核發之證明書），再審原告善意信賴政府機關核發之公
        文內容，據以辦理抵扣所得額，何來過失之有？以再審
        原告及其配偶可得查證之文件而言（例如土地所有權狀
        「所有權人」之欄位、望安鄉公所函、再審被告核發之
        證明書等），再審原告及其配偶實無發現洪炳輝擅自偽
        為信託登記之可能。洪炳輝的違法行為，實已背離再審
        原告及其配偶可得認知之範圍甚遠，若強課以再審原告
        過失之責，無異認定再審原告應負高於專業地政人士之
        注意能力，殊違事理，可見不應認定再審原告有何過失
        至明。
      3.尤其，再審原告對於「扣除額」遭再審被告剔除之結果
        ，並無故意亦無過失，原確定判決及原處分竟仍以高達
        一倍之罰鍰處罰再審原告，實無理由：按代書洪炳輝受
        再審原告配偶委託辦理系爭土地之買賣及捐贈登記過程
        中，擅自偽為信託登記之偽造文書等犯罪行為，經再審
        原告向桃園地方法院檢察署提出告訴後，業經承辦檢察
        官詳為查證。而洪炳輝於他案（即鈞院98年度訴更一字
        第12號乙案）審理程序中，亦已詳為說明其犯罪手法如
        下：(1)洪炳輝於他案曾證稱：「（問：原告有說本件所
        有權移轉登記要用信託方式辦理？）原告沒有指示我用
        信託方式辦理。是我辦理系爭土地的所有權移轉過程中
        ，因為當時一直聽說政府要將捐贈公共設施保留地抵減
        稅捐的措施停止辦理，就是一直聽說，但不知道是否會
        宣布停止辦理，或是何時停止辦理，都不確定，所以我
        趕時間辦理移轉登記手續才以信託登記方式加快所有權
        移轉手續進程」，即可證再審原告提出之「扣除額」，
        所以遭再審被告以再審原告配偶為「信託受託人」非「
        所有權人」為由剔除，完全係因代書洪炳輝個人之不法
        行為，而再審原告配偶從未與其約定以信託登記方式辦
        理。顯見再審原告乃單純之受害人，絕無以不法手段逃
        避納稅義務之意圖。今再審被告不顧代書洪炳輝業遭刑
        事起訴，而再審原告為該刑事被害人等事實，竟堅持科
        處再審原告一倍罰鍰，非但違反法律對故意過失之判斷
        原則，且忽視政府的確有獲得受贈土地之利益之事實，
        更形同對再審原告落井下石，而有違事理之平。(2)再審
        原告配偶係委任專業代書洪炳輝處理本案土地買賣、捐
        贈等事宜，自無選任之過失。尤其，洪炳輝於本案曾提
        出若干政府機關公文以取信再審原告及其配偶，再審原
        告既不具土地登記專業，於捐贈系爭土地前，實已盡查
        核義務，難論有任何過失：經查，代書洪炳輝乃再審原
        告配偶友人陳慶榮介紹，而代書洪炳輝於本案發生前，
        於91年即曾順利協助再審原告家族以捐贈土地之方式抵
        扣稅額，是再審原告配偶自然相信代書洪炳輝於92年亦
        將依雙方之買賣契約處理系爭捐地事宜，此觀陳慶榮於
        上開他案審理程序中曾證稱：「（問：證人只有介紹這
        一次買賣？有無其他同樣是買公共設施保留地的情形？
        ）其餘還有幾件，這些有報稅，國稅局應該都知道，他
        們是一個大家族，他們家族的人有很多件同樣是買土地
        捐贈申報抵繳稅款、節稅的情形。」、「（問：除了92
        年之外，其他年度證人是否仍有介紹購買公共設施保留
        地捐贈節稅的情形？）有，於91年度有其他較小額度的
        抵扣稅額，我也有介紹買地的情形。」、「（問：91年
        度的購買公共設施保留地捐贈抵繳稅款的情形順利否？
        ）91年度很順利，因為我們知道此節稅法規，也介紹洪
        代書給原告他家族的其他人買地捐贈。」是以，再審原
        告基於91年度向洪代書購買公設用地並委其辦理移轉過
        戶、捐贈土地等處理結果，而能達到抵扣所得額之節稅
        目的，當然信賴洪炳輝能繼續適切處理捐地抵稅相關事
        宜。尤其，洪炳輝92年就處理系爭捐地抵稅乙事，所提
        出之文書既係多項「公文書」，再審原告及其配偶實無
        理由認為該等公文書之內容有虛偽或不實之情，而認為
        有進一步逐項查核或交叉比對之必要。原確定判決及再
        審被告竟認為再審原告配偶委由洪炳輝處理本案有所疏
        失，未盡監督義務云云，顯然完全忽視上開具體個案之
        重要事實及證據，其主張實無可採。(3)按再審原告及其
        配偶既非專業地政士，代書洪炳輝又提出多項真正之公
        文書以取得再審原告及其配偶信賴，是再審原告配偶於
        確認「系爭土地」之「土地所有權狀」載有「所有權人
        ：廖登茂」後，當然相信其已取得系爭土地所有權人之
        地位，並依此辦理後續捐地、申請抵扣稅額等事宜。是
        再審原告實以其能力所及，盡其查核確認之責。再審被
        告置此不論，強求非專業之再審原告以「專業人士」之
        注意程度指揮監督代書洪炳輝，進而以一倍之高額罰鍰
        相繩，實屬過苛，亦於法無據。
      4.就行為人是否違反注意義務、是否有過失之認定，宜考
        量損害發生的可能性、損害結果的嚴重性、及行為人避
        免損害發生應承受之負擔等因素：(1)再審原告是否違反
        注意義務，因而對申報所得稅之「扣除額」遭被告剔除
        乙事有過失，為本案重要爭點。法院在判斷「行為人是
        否違反注意義務」時，應斟酌何種因素，除具體個案所
        顯現的證據及事實外，為追求個案正義，英美法院藉由
        案例累積所形成之標準，頗值參考。蓋英美法院認為，
        判斷行為人是否違反注意義務，應考量損害發生的可能
        性、損害結果的嚴重性及行為人避免損害發生應承受之
        負擔等三項因素，此三項因素構成著名的「漢德公式」
        （Hand Formula）。此原則提出多年後，美國學者Rich
        ard Posner認為漢德公式係屬法律經濟分析的代表，亦
        即行為人是否違反注意義務，應考量其防範損害發生之
        成本。依照此等判斷原則，只有當行為人防範損害的負
        擔小於損害數額乘以損害發生的機率時，行為人才應負
        過失責任。(2)參考上開判斷「行為人是否違反注意義務
        」之原則，再斟酌本案之情形，可知當洪炳輝91 年度
        已妥善處理捐贈土地相關事宜，92年度（即本件爭議發
        生之年度）再為再審原告及其配偶處理相同之事宜，並
        有土地所有權狀、政府機關核發之捐贈證明書等公文書
        可稽時，可知根本無從期待再審原告及其配偶應額外耗
        費大量時間精力逐一注意、清查洪炳輝處理捐地節稅各
        項事宜中各樣不同類別之文件，以確認洪炳輝是否確實
        以買賣關係處理相關土地捐贈事。換言之，再審原告及
        其配偶對於「防止洪炳輝違法偽造文書」等事之注意及
        防免，根本不具預見可能性、期待可能性，以法律經濟
        學上理性人之標準，就本件個案之情形，再審原告及其
        配偶並未違反注意義務，對本件爭議之發生、及「扣除
        額」遭被告剔除乙事，再審原告及其配偶並無過失可言
        。原確定判決未慮及此，亦未考量洪炳輝犯罪行為相關
        證據對再審原告及其配偶注意義務之影響，逕認再審原
        告及其配偶有過失，顯非適法，適用法令自屬不當，原
        確定判決、鈞院96年度訴字第38號判決、原處分、復查
        決定暨訴願決定均應予廢棄、撤銷。
      5.所得稅法第110條第1項既未設有一律處罰之規定，再審
        被告僅因與再審原告於事實及法律見解之認知不同，未
        考慮再審原告已盡其注意義務而提出「扣除額」之相當
        證明，竟科處再審原告一倍罰鍰，實於法無據，亦有違
        平等原則：(1)經查，所得稅法第110條第1項關於漏稅裁
        罰之規定，已對眾多稅捐違章行為有所分類，並選擇以
        「漏報所得額」及「短報所得額」為裁罰範圍。而所謂
        「漏報」、「短報」係指「惡意」規避納稅義務之情形
        而言，至於「已依法申報所得之納稅義務人，其所列報
        之扣除額，因事實或法律見解與稽徵機關不同而遭剔除
        者」，則與其他惡意、故意漏報、短報所得額之違章情
        形不同，尚難遽謂有漏報或短報情事而合於該條項處罰
        之要件（詳最高法院98年度判字第535號判決」第10 頁
        倒數9行至第11頁第15行）。(2)按財政部74年9月10日台
        財稅第21781號函釋明確指出：「綜合所得稅納稅義務
        人已依所得稅法規定辦理結算申報，但依同法規定應申
        報課稅之『所得額』有漏報或短報情事，或依法應辦理
        結算申報而未自行辦理申報，經調查發現有依同法規定
        課稅之所得額，未超過新台幣10萬元而其所漏稅額未超
        過新台幣6千元者（目前已修正提高），均暫免移送法
        院裁罰，但以不正當方法逃漏稅者，不論其逃漏金額大
        小，均予送罰（日前回歸行政機關裁罰）：(一)夫妻所得
        分開申報規避累進稅率，逃漏所得稅者。(二)虛報已死亡
        親屬之扶養親屬寬減額（現行法已刪除，文字另有修正
        ）。(三)以偽造變造證明文件虛報列舉扣除額。」(3)而財
        政部91年6月20日修正發布之「稅務違章案件減免處罰
        標準」第3條第2項亦明定：「綜合所得稅納稅義務人依
        所得稅法第110條規定應處罰鍰案件，有下列情事之一
        者，免予處罰‧‧‧稅納稅義務人未申報或短漏報之所
        得不屬於前款規定情形，而其經調查核定有依規定應課
        稅之所得額在新台幣25萬元以下或其所漏稅額在新台幣
        1萬5000元以下，且無下列情事之一：(一)夫妻所得分開
        申報逃漏所得稅者。(二)虛報免稅額或扣除額者。(三)以他
        人名義分散所得者。」(4)由此觀之，再審被告既然無法
        證明再審原告提出之「澎湖縣望安鄉公所核發之土地捐
        贈證明」以及再審被告核發之「贈與稅不計入贈與稅額
        證明書」係再審原告變造、偽造或通謀勾串取得而虛報
        扣除額，即不能認定再審原告配偶出資購買土地，捐贈
        予地方政府之行為構成虛報扣除額而予以處罰。(5)是本
        案實為再審被告查核後應否剔除該「扣除額」而重新合
        計補徵之問題而已，與所謂「漏報」、「虛報」等惡意
        規避納稅義務之情形顯然有別，自不能以同一方式論處
        。再審被告未斟酌相關證據而逕對再審原告裁處罰鍰，
        復經原確定判決維持，顯非適法，原確定判決、鈞院96
        年度訴字第38號判決、原處分、復查決定暨訴願決定均
        應予廢棄、撤銷。
    (三)所得稅法第17條第1項第2款第2目之1所定關於「捐贈扣除
      額」之規定，未明文排除「以受信託登記為所有人身分而
      為之捐贈亦應有所適用」（亦即：「非以所有權人身分捐
      贈財產」）之情形，原審判決認為再審原告「係以受託人
      身份將信託登記取得之信託財產捐贈望安鄉公所，未符合
      所得稅法第17條所規定之捐贈扣除額」乙節，違反「租稅
      法律主義」，更有違「租稅公平原則」及「實質課稅原則
      」：
      1.關於本件系爭土地之原地主與洪代書間以及洪代書與再
        審原告配偶間，係分別存有「買賣」關係，再審原告配
        偶就系爭土地與原地主間，或與前手買主洪炳輝代書之
        間既無信託契約之合意，亦未訂定信託契約書，三組人
        間自無信託關係存在；況且再審原告配偶與原地主根本
        不識，更不可能成為原地主之受託人乙節，再審原告已
        於歷次書狀多次說明，茲不再贅述。
      2.退步言之，縱認再審原告配偶為原地主之信託受託人，
        因所得稅法第17條第1項第2款第2目之1未明文排除「以
        受信託登記為所有人身分而為之捐贈亦應有所適用」（
        亦即：「非以所有權人身分捐贈財產」）之情形，基於
        「租稅法律主義」，再審原告配偶仍非不得以此方式捐
        地抵稅：按憲法第19條規定、司法院釋字第217號解釋
        意旨，租稅之課徵要件及行政裁罰之處罰要件，基於「
        法治國原則」之精神，均應符合「法律明確性原則」之
        要求。而關於「租稅法律主義」，迭經大法官作成解釋
        在案。除前述釋字第217號解釋外，大法官於釋字第367
        號解釋亦明揭：「憲法第19條規定，人民有依法律納稅
        之義務，係指人民僅依法律所定之納稅主體、稅目、稅
        率、納稅方法及租稅減免等項目而負繳納義務或享受減
        免繳納之優惠」之旨。是本件系爭所得稅法關於「捐贈
        扣除額」之規定，既攸關納稅義務人所得總額得否扣除
        ，自屬「租稅法律主義」所應適用之範圍。又依學者陳
        清秀之卓見，「租稅法律主義」尚可析分為：「課稅要
        件法定主義」、「課稅要件明確性原則」及「程序法的
        合法性原則」三項。其中「課稅要件法定主義」係比照
        刑法上「罪刑法定主義」所建立之原則，認為租稅既必
        將損及人民財產權，則課稅構成要件之全部，即均應以
        法律定之。而所謂「課稅構成要件」，則係包括：稅捐
        主體、稅捐客體、稅捐客體之歸屬、課稅基礎（稅基）
        、稅率及稅捐之減免及加重事由等。至於「課稅要件明
        確性原則」，則係指：一切創設稅捐義務之法律規定，
        其內容、標的、目的及範圍必須確定而使納稅義務人得
        以預測該項稅捐負擔，以及具有計算之可能性。換言之
        ，稅捐法律之規範內容必須明確，不得僅提出模糊之原
        則。按所得稅法前開關於「捐贈扣除額」之規定，既攸
        關納稅義務人所得總額得否扣除，自屬「租稅法律主義
        」所應適用之範圍。惟自「課稅要件明確性原則」以觀
        ，系爭「捐贈扣除額」之規定，既未明確規範納稅義務
        人因捐贈「基於信託關係而所有之財產」是否亦有該「
        捐贈扣除額」之適用（質言之，系爭「捐贈扣除額」未
        明確規範應否以「所有權人」身分捐贈其所有之財產）
        ，自不能斷然排除再審原告有關「基於信託關係而所有
        之財產」亦可適用該「捐贈扣除額」之情形。尤其，我
        國財產法制及現實經濟實況中，人民對於財產（不論動
        產或不動產）之所有權，除以一般基於「買賣」、「贈
        與」、「拍賣」等原因而登記取得所有權外，另亦可能
        「基於信託關係」而取得財產之所有權。從而人民捐贈
        財產，自亦有以其「自有財產」或「基於信託關係而取
        得之財產」捐贈他人之情形；且系爭「捐贈扣除額」之
        規定，既未限於基於何種方式取得財產之所有權方可適
        用，即不能妄將任一種捐贈行為排除於系爭規定的適用
        之外，否則，將使納稅義務人於現實生活中從事各種經
        濟活動時，增加法律所無之限制，亦將致使納稅義務人
        無從預測其所申報之扣除額是否該當於該項「捐贈扣除
        額」之適用，而無從正確計算其扣除「扣除額」後之所
        得淨額。準此，縱原審判決認為再審原告配偶為原地主
        之信託受託人，基於上開數則大法官解釋之意旨，原審
        判決理由認定再審原告配偶「原告配偶既為受託人，僅
        為係爭土地之形式所有權人，核與所得稅法第17條得列
        報捐贈扣除額之立法意旨不符」乙節，顯然違反大法官
        所闡釋「租稅法律主義」之內涵，亦不符所得稅法第17
        條第1項第2款第2目之1之規定至明。
      3.原確定判決亦違反「租稅公平原則」及「實質課稅原則
        」：按司法院釋字第218號、釋字第607號、釋字第420
        號解釋，又為落實上開憲法解釋所揭櫫「實質課稅原則
        」之精神，現行稅捐稽徵法第12條之1第1項、第2項，
        參照前開解釋旨意明訂：「涉及租稅事項之法律，其解
        釋應本於租稅法律主義之精神，依各該法律之立法目的
        ，衡酌經濟上之意義及實質課稅之公平原則為之。」、
        「稅捐稽徵機關認定課徵租稅之構成要件事實時，應以
        實質經濟事實關係及其所生實質經濟利益之歸屬與享有
        為依據。」其立法理由則明揭：「租稅法所重視者，係
        應為足以表徵納稅能力之經濟事實，非僅以形式外觀之
        法律行為或關係為依據。故在解釋適用稅法時，所應根
        據者為經濟事實，不僅止於形式上之公平，應就實質經
        濟之享受者予以課稅，始符合實質課稅及公平課稅之原
        則…實質課稅係相對於表見課稅而言。依私法秩序所生
        利益之變動，循私法上形式，以利益取得人之名義判斷
        租稅法律關係之歸屬，是為表見課稅主義，或稱表見課
        稅原則。若所得之法律上歸屬名義人與經濟上實質享有
        人不一致時，於租稅法律之解釋上，毋寧以經濟上實質
        取得利益者為課稅對象，斯為實質課稅主義或稱實質課
        稅之原則」等意旨。按實際經濟生活中，人民取得所有
        權之方式、態樣雖有其不同，然實質經濟負擔如無差異
        者，稅捐稽徵機關即無從遽予不同評價，始為憲法「平
        等原則」所許。又「基於一般自有財產所有權人身分」
        所為之「捐贈行為」，與「基於信託關係而取得財產之
        所有權人」所為之「捐贈行為」間，其「捐贈行為」之
        法律形式或財產登記名義容或有間，惟其「經濟負擔」
        則無不同。是以前開二種「捐贈行為」於稅法上，即應
        獲相同評價，方符「實質課稅原則」之旨。況且，再審
        原告及其配偶基於人民之身分，自願支付相當之對價自
        行購地以無償捐贈予政府，政府受有受贈土地之利益，
        其結果並不因捐贈人取得所有權之方式不同而有不同。
        準此，本件再審原告配偶將系爭土地捐贈望安鄉公所之
        行為，是否符合登記之信託本旨（實際上，系爭土地前
        手與再審原告配偶間並無信託關係），固有討論之餘地
        。然該捐贈行為本身仍屬合法有效，且再審原告配偶實
        際上係支付價金之買受人，與「基於一般自有財產所有
        權人身分」所為之「捐贈行為」負有等量之經濟負擔。
        基於上開大法官所闡釋「租稅公平原則」及「實質課稅
        原則」，原確定判決認定「原告配偶僅得為委託人之利
        益為屬處分行為之捐贈，不能將該捐贈之價值列報原告
        該年度之捐贈扣除額，已如前所述，與所謂實質課稅原
        則之適用，尚不相同」云云，顯然錯誤適用此二原則。
    (四)綜上所述，最高行政法院98年度判字第680號原確定判決
      、鈞院96年度訴字第38號判決、原處分、復查決定及訴願
      決定均有違誤，應予以廢棄、撤銷等情。並聲明求為判決
      1.鈞院96年度訴字第38號判決、最高行政法院98年度判字
      第680號判決廢棄。2.原處分、復查決定及訴願決定均撤
      銷。
三、再審被告則以：
    (一)查本案再審原告主張不足採據之理由，鈞院96年度訴字第
      38號判決及最高行政法院98年度判字第680號判決均已論
      述綦詳，其以原確定判決就足以影響於判決之重要證物漏
      未斟酌為由提起本再審之訴，惟查再審在訴訟制度中不屬
      於審級救濟，為維持判決之安定性，僅限於在一定條件下
      ，始准對於已確定之判決，提起再審之訴，依行政訴訟法
      第273條第1項但書可知，提起再審之訴以當事人未於上訴
      程序主張其事由為限（詳翁岳生主編，行政訴訟法逐條釋
      義，2004年2月初版3刷，第719頁），本件再審原告所稱
      漏未斟酌之「重要證物」係併辦意旨及刑事判決，惟該「
      重要證物」再審原告業於上訴時主張其事由，並經最高行
      政法院審酌，亦為再審原告所承認，依行政訴訟法規定，
      再審原告不得復執以之為再審事由，提起再審之訴對於確
      定終局判決聲明不服，是本件無再審理由，再審原告所訴
      委不足採。
    (二)茲另就再審原告有無過失及過失情節是否輕微論述如下：
      1.依再審原告配偶與訴外人洪炳輝簽訂之土地買賣契約書
        第3條規定：「乙方（洪君）應於前條款第（壹）款付
        款時交付「所有權狀」‧‧‧等產權移轉應備全部證件
        ‧‧‧予指定之登記代理人‧‧‧乙方應於5日內交付
        配合代書作業‧‧‧送至代書處憑辦。」第5條規定：
        「產權保證：一、雙方應‧‧‧備齊‧‧‧一切證件‧
        ‧‧交由代書辦理登記‧‧‧二、乙方應隨時提供‧‧
        ‧證件，至甲方取得完整無瑕之產權為止‧‧‧三、本
        土地買賣乙方保證產權清楚‧‧‧若甲方因此受有損害
        時，乙方應負完全賠償責任。」第6條規定：「違約責
        任：一、‧‧‧如乙方‧‧‧不照約履行應盡義務時亦
        應將已收價款如數退還於甲方外，另加倍賠償所收價款
        同額之損害金予甲方。」再審原告配偶未依渠等2人契
        約約定另指定第3人為登記代理人（即代書），率而由
        洪炳輝（同時為出賣人與買方代理人）代其辦理所有事
        宜，顯有過失，又縱使洪君單方違約，未依契約約定將
        土地「賣」予再審原告配偶，再審原告配偶亦未依契約
        約定向洪君求償，以上渠等2人未依契約行使雙方之權
        利義務，核屬私法上爭議事項，應循私法途徑解決，尚
        不得以之據為系爭捐贈扣除額該當所得稅法要件之理由
        ，再審原告配偶未依約定另指定有監督及稽核交易安全
        功能之第3人代書辦理過戶事宜，導致其違反稅法規定
        遭處以罰鍰，有應注意而未注意之過失。
      2.按我國不動產物權係以登記始生效力，土地登記資料具
        有公示之功能，且開放一般人均可申請閱覽得知其登記
        狀態。本件系爭土地價值及捐贈扣除之金額龐大，利益
        攸關，按再審原告及其配偶之年齡及職業，顯已有相當
        之社會經驗及能力，卻未向輕易可得之地政登記資料進
        行查證洪君是否已實際取得所有權，即向其購買，又將
        重大之買賣事件及關涉稅捐事項全權委託洪君處理，而
        不過問其已否完成買賣登記及合法捐贈等實際過程及結
        果是否合於目的之理，顯與常情不合，即難謂再審原告
        無欠缺一般人注意之過失，自難卸其過失責任，亦難謂
        過失情節輕微。
      3.本件系爭土地辦理信託移轉登記後，所有權人已登記為
        受託人（即再審原告配偶），原所有權人即喪失其管理
        及處分之權能，受託人既為形式上之所有權人，基於信
        託關係有其管理財產之權能，受託人於申請核發不計入
        贈與總額證明之贈與稅申報書，業填載贈與人為其自己
        而非委託人（即原所有權人），除已提供不確實之資訊
        外，並有明知或因重大過失以促該行政處分之作成，意
        圖遂其虛列扣除額以減免稅捐之目的，另一方面，再審
        被告依其贈與稅申報之內容並核對具公示功能之土地登
        記資料據以核發不計入贈與總額證明，依法並無不合，
        與該捐贈行為所產生之法律效果究屬何人得為主張捐贈
        扣除額原屬二事，亦非審核該贈與稅申報個案時所應審
        究之範圍，尚不能憑該證明書即可證明受託人（即再審
        原告配偶）已享有得列舉捐贈扣除額減免稅捐之法律效
        果。
      4.又依所得稅法第71條第1項前段規定，綜合所得稅係採
        自動申報繳納制，亦即應由納稅義務人（即再審原告）
        自行於期限內連同相關證明文件辦理綜合所得稅結算申
        報，據以計算綜合所得淨額，並按規定累進稅率計算應
        納稅額，減除扣繳稅額及可扣抵稅額等後，自行繳納；
        亦即所得稅法已明訂納稅義務人之申報「義務」，倘納
        稅義務人短報或漏報所得總額、虛列免稅額或扣除額等
        造成據以計算應納稅額之課稅所得淨額減少者，即有短
        、漏稅捐之結果。再審原告縱委由他人代為辦理結算申
        報，亦應提供符合稅法規定之文件以申報系爭捐贈扣除
        額，其應負相當注意義務，並監督所提供申報之證明文
        件是否該當要件，其竟以其配偶因信託取得（非信託委
        託人及受益人），非屬其配偶實質所有之土地捐贈予無
        地緣關係之澎湖縣望安鄉公所，並列報捐贈扣除額，已
        造成據以計算應納綜合所得稅額之綜合所得淨額不實並
        有漏稅之結果，換言之，再審原告明知其配偶並無所有
        權，而係以受託人名義所為之捐贈，不該當列報捐贈扣
        除額之要件，仍將之列報捐贈扣除額，有虛列扣除額之
        結果，縱非故意，亦仍有過失責任。
      5.綜上所述，再審原告有故意或過失責任，且該過失情節
        難謂輕微，有可責性及可罰性，應予以處罰，依所得稅
        法第110條第1項規定，原應處以所漏稅額兩倍以下之罰
        鍰，財政部為使辦理裁罰機關對違章案件之裁罰金額或
        倍數有一客觀之標準可資參考，爰訂定稅務違章案件裁
        罰金額或倍數參考表（以下簡稱參考表），依參考表規
        定，虛報扣除額者，處所漏稅額1倍之罰鍰，是本件衡
        其情節裁處再審原告所漏稅額1倍之罰鍰，並無裁量不
        當之違法。
    (三)系爭漏未斟酌之「重要證物」係有關洪炳輝為節省土地增
      值稅，未經再審原告配偶等人同意，擅自以信託方式辦理
      系爭捐贈土地過戶相關刑事判決，再審原告業於上訴補充
      理由(二)時主張並補陳該證物，依最高行政法院98年度判字
      第680號判決略引「依上訴人之主張，其配偶與洪炳輝間
      係訂立土地買賣契約，並無信託契約存在，洪炳輝為節省
      土地增值稅與買賣該等土地價差之所得稅，擅自偽造羅吉
      增、陳欽發等人與上訴人之配偶間信託契約，將系爭土地
      由原地主直接信託登記為上訴人之配偶名下，再以上訴人
      之配偶名義辦理捐贈，則上訴人之配偶既非受託人，自無
      所謂信託利益可言。乃上訴人於上訴補充理由(二)狀復主張
      ：上訴人之配偶與原地主均無信託之認知及合意，系爭土
      地之信託登記依法自始、當然無效，原地主更無信託利益
      可言云云。惟如依上訴人上開主張‧‧‧」，故該判決顯
      已斟酌再審原告所補陳之理由及證物，尚不能因再審原告
      告補陳之理由冗長，最高行政法院無法一一登載於判決書
      ，及因證據之取捨與當事人所希冀者不同，致其事實之認
      定亦異於該當事人之主張，即謂「漏未斟酌」。又本件系
      爭土地係以信託方式移轉登記予再審原告配偶，並於地政
      機關辦理信託之公文書登記，對外即生公示效果，再審原
      告配偶既非系爭土地之所有權人，縱使其依信託契約之約
      定將信託財產捐贈望安鄉公所，該捐贈之租稅利益應歸屬
      受益人即原土地所有權人享有，再審原告自不得列舉捐贈
      自其綜合所得總額中扣除。本件再審原告配偶既係假信託
      之方式而遂行其脫法避稅之目的，核與所得稅法第17條得
      列報捐贈扣除額之立法意旨不符，違反租稅公平正義及量
      能平等負擔實質課稅原則，再審原告亦不得以系爭土地列
      報捐贈扣除。至再審原告主張確有購買事實並支付價金乙
      節，惟查系爭捐贈土地既經登記為信託財產，即有絕對效
      力，再審原告配偶並非土地實質所有權人，自不得以該土
      地列報捐贈扣除額自其綜合所得總額中扣除，縱使再審原
      告配偶雖實際有支付價金給仲介人洪炳輝，惟仍屬其配偶
      與洪君間另一債權債務之法律行為，再審被告否准認列系
      爭捐贈扣除額並無不合，與再審原告主張違反「租稅法律
      主義」、「租稅公平原則」及「實質課稅原則」無涉，再
      審原告仍執原確定判決之主張，委不足採。至再審原告引
      用財政部74年9月10日台財稅第21781號函釋（83年已不再
      援用）主張被告無法證明其有變造、偽造或通謀勾串等虛
      報扣除額之行為，不得對之處罰，惟該函釋乃係規範以不
      正當方法逃漏稅捐，不論逃漏金額大小，均應處罰，無稅
      務違章案件減免處罰標準之適用，非再審原告主張無變造
      、偽造或通謀勾串等虛報扣除額之行為即不用處罰，再審
      原告容有誤解。
    (四)聲明求為判決駁回再審原告之訴。
四、兩造之爭點：原確定判決是否有行政訴訟法第273條第1項第
    14款之再審事由？經查：
    (一)按「有左列各款情形之一者，得以再審之訴對於確定終局
      判決聲明不服。但當事人已依上訴主張其事由或知其事由
      而不為主張者，不在此限：‧‧‧十四、原判決就足以影
      響於判決之重要證物漏未斟酌者。」行政訴訟法第273 條
      第1項第14款定有明文。而所謂「原判決就足以影響於判
      決之重要證物漏未斟酌者」，係指當事人在前訴訟程序中
      已提出於事實審法院之證物，事實審法院漏未加以斟酌，
      且該證物為足以影響判決結果之重要證物者而言，若非前
      訴訟程序事實審法院漏未斟酌其所提出之證物，或縱經斟
      酌亦不足以影響原判決之內容，或原判決曾於理由中說明
      其為不必要之證據者，則均不能認為具備本款規定之再審
      事由。又按再審為對於確定判決聲明不服之救濟方法，屬
      特別救濟方法之一，為維持判決之安定性，僅限於在一定
      條件下，始得對於已確定之判決，提起再審之訴，廢棄原
      判決，達到程序重新進行之目的。是對於行政訴訟法第27
      3條第1項所規定之各款情形，如當事人已依上訴主張其事
      由者，即不得提起再審之訴，其提起再審之訴，顯無理由
      。
    (二)經查，再審原告所提之「併辦意旨」及「刑事判決」等重
      要證物，原告自承係上訴時於97年9月4日提出於最高行政
      法院。而最高行政法院98年度判字第680號原確定判決，
      則以「又上訴人（按指再審原告，以下同）住居臺中市，
      冀圖少繳所得稅，以受信託坐落桃園縣平鎮市及臺北縣永
      和市金額甚大之系爭土地，捐贈予無地緣關係之澎湖縣望
      安鄉公所，其作法已非尋常，且委託非正派對稅務未具專
      業之洪炳輝代書辦理系爭土地買賣及捐贈等相關事宜，對
      辦理結果之土地登記相關資料不符所得稅法第17條第1項
      第2款第2目之1列舉扣除額規定意旨及要件，可查證核對
      卻怠於查證，其選任及監督，均顯有疏失，並持以列報捐
      贈扣除，而逃漏稅額，違章漏稅事證明確，難辭過失之責
      ，原判決維持被上訴人（按指被告，以下同）對上訴人除
      補徵應納稅額28,078,5 96元外，並依所得稅法第110條第
      1 項規定，按所漏稅額處1倍罰鍰27, 696,000元，核無不
      合。又行政訴訟不得為較原處分更不利之判決，上訴人所
      舉原審95年度訴字第666號、第667號、668號、669號、67
      0號、671號等判決，均僅就各該案原處分補徵綜合所得稅
      為審理，是否應處罰鍰，非起訴、上訴範圍所及，從而上
      開判決於本件亦無可參之處，亦與上訴人主張之平等原則
      無違。至於上訴人所舉本院98年度判字第535號判決並非
      判例，對本院並不生拘束之效力，且係以該案原審判決理
      由不備為由，廢棄該原審判決，與本件情形未盡相同。」
      認為再審原告配偶對於選任及監督洪炳輝顯有疏失，應受
      處罰，而維持本院96年度訴字第38號原確定判決，其中並
      說明最高行政法院98年度判字第535號確定判決對該院不
      生拘束效力，顯見再審原告所提之上述重要二則證據（影
      響最高行政法院98年度判字第535號判決），於本件上訴
      審中，最高行政法院已經過斟酌後，惟仍認為再審原告配
      偶有疏失，應受處罰，該二則證據並不影響本件最高行政
      法院98年度判字第680號確定判決結果，再審原告主張不
      足採據之理由。又本院96年度訴字第38號判決亦已認定：
      「本件縱如原告（按指再審原告，以下同）之主張，原告
      配偶委由代書洪炳輝全權處理購買系爭5筆土地及捐贈事
      宜，而洪炳輝擅以原告配偶為信託之受託人將系爭土地自
      原土地所有權人辦理所有權移轉登記為原告配偶所有，並
      提出系爭5筆土地贈與稅不計入贈與總額證明書及望安鄉
      公所上開函文交原告配偶。然原告將系爭捐贈作為列舉扣
      除額加以申報，有注意之義務，而未注意，已如前述，是
      原告尚不得以其所委任處理之洪炳輝代書，及信賴被告上
      開證明書及望安鄉公所函文，而主張免罰。依前所述，洪
      炳輝縱有偽造文書、背信犯行，亦不足以即認原告無過失
      。」認其為不必要之證據，或不能為再審原告之利益採用
      ，本院96年度訴字第38號判決就此業已斟酌，而最高行政
      法院亦以「至於上訴人（按指再審原告）其於訴稱各節，
      係就原審取捨證據、認定事實之職權行使，指摘其不當，
      均無可採。」難認上訴為有理由，而駁回再審原告之上訴
      。
    (三)綜上所述，本院96年度訴字第38號確定判決及最高行政法
      院98年度判字第680號判決均已論述綦詳，且該二則證據
      之理由之主張，並經本院及最高行政法院審酌，揆諸首揭
      規定，再審原告不得復執以之為再審事由，提起再審之訴
      對於確定終局判決聲明不服，是再審原告提起本件再審之
      訴並無行政訴訟法第273條第1項第14款所規定再審事由，
      再審原告之訴為無理由，應予駁回。本件事證已臻明確，
      兩造其餘之陳述及舉證，不影響於本判決之判斷，爰不一
      一論列。
五、據上論結，本件再審之訴為無理由，依行政訴訟法第281條
    、第195條第1項後段、第98條第3項前段，判決如主文。
中    華    民    國    98    年    11    月    12    日
                臺中高等行政法院第三庭
                          審判長法  官  王  茂  修
                                法  官  林  金  本
                                法  官  莊  金  昌
以上正本證明與原本無異。
如不服本判決，應於判決送達後20日內向本院提出上訴書狀，其
未表明上訴理由者，應於提起上訴後20日內向本院提出上訴理由
書（須依對造人數附具繕本）；如於本判決宣示或公告後送達前
提起上訴者，應於判決送達後20日內補提上訴理由書（須附繕本
）。未表明上訴理由者，逕以裁定駁回。
中    華    民    國    98    年    11    月    12    日
                                書記官  林  昱  妏


司法院資訊處製作；財團法人民間司法改革基金會備份。
